【裁判字號】    95,重上,240
【裁判日期】    970819
【裁判案由】    清償借款
【裁判全文】
臺灣高等法院民事判決                 95年度重上字第240號
上  訴  人  華南商業銀行股份有限公司
法定代理人  乙○○
訴訟代理人  林展義律師
上  訴  人  甲○
訴訟代理人  張安琪律師
上列當事人間請求清償借款事件，兩造對於中華民國95年3月31
日臺灣臺北地方法院94年度重訴字第152號第一審判決，各自提
起上訴，本院於97年8月5日言詞辯論終結，判決如下：
    主  文
原判決關於不利於上訴人華南商業銀行股份有限公司之部分廢棄
。
上開廢棄部分，上訴人甲○在第一審之反訴駁回。
上訴人甲○之上訴駁回。
第一、二審訴訟費用（除確定部分外），均由上訴人甲○負擔。
    事實及理由
一、程序方面
    本件上訴人華南商業銀行股份有限公司（下稱華南銀行）起
    訴請求上訴人甲○、原審被告鍠凱企業股份有限公司（下稱
    鍠凱公司）、楊清瑤、莊淵文應負連帶債務人之清償責任，
    即應連帶清償鍠凱公司所積欠之借款、利息、違約金，原審
    為甲○等4人敗訴之判決，嗣甲○以民國91年11月25日保證
    書（下稱系爭保證書）上「甲○」簽名為偽造，及蓋用印章
    與留存於華南銀行者不同，否認連帶保證關係而提起上訴，
    即係基於個人關係之抗辯，依民事訴訟法第56條第1款之規
    定，其上訴之效力，不及於共同訴訟人鍠凱公司、楊清瑤、
    莊淵文，合先敘明。
二、關於本訴部分：
  (一)華南銀行起訴主張：鍠凱公司、楊清瑤、莊淵文、甲○，分
    別於87年9月1日、82年12月28日、86年9月1日與伊書立授信
    約定書，約定立約人所負之一切債務若有任一宗債務不依約
    清償本金時，無需由伊事先通知或催告，視為全部到期。甲
    ○另於91年11月25日簽具連帶保證書（下稱系爭保證書），
    就鍠凱公司對伊現在及將來所負之各宗債務，以新台幣（下
    同）8,000萬元為限額負連帶保證責任。甲○應連帶清償鍠
    凱公司下列債務：1.鍠凱公司於92年11月25日起陸續向伊借
    款6筆，計400萬元，均由楊清瑤、莊淵文任連帶保證人，迄
    今尚欠借款400萬元，約定借款期間、利率及違約金如原審
    判決書附表（即本院判決附表，下稱附表）一所示。2.鍠凱
    公司於92年5月14日以楊清瑤、莊淵文為連帶保證人，與伊
    書立委任開發國內信用狀契約，概括委請伊以480萬元為限
    額循環開發國內信用狀。嗣鍠凱公司於93年7月20日起陸續
    向伊申請開發國內信用狀5筆，並辦理結匯，墊款金額1,838
    ,281 元，詳如附表二所示，其中4筆已到期，均未按期繳納
    利息。3.鍠凱公司於87年9月1日以楊清瑤、莊淵文為連帶保
    證人，與伊書立委任開發遠期信用狀契約，概括委請伊以美
    金70萬元為限額循環開發遠期信用狀，嗣鍠凱公司於93年1
    月16日起陸續向伊申請開發信用狀，並辦理結匯，詳如附表
    三所示，其中12筆已到期，均未按期繳納利息。爰依授信約
    定書、委任開發信用狀、借貸契約、連帶保證之法律關係，
    求為命鍠凱公司、楊清瑤、莊淵文、甲○應連帶給付伊5,83
    8,281元及如附表一、二所示之利息、違約金；美金35,791
    元2角、瑞士法郎41,023元8角9分、歐元294,805元7角及如
    附表三所示之利息、違約金。與以供擔保為條件，請准宣告
    假執行之判決（鍠凱公司、楊清瑤、莊淵文敗訴部分均未上
    訴，已告確定，以下不贅述）。
  (二)甲○則以：伊於86年9月1日所簽授信約定書（下稱系爭授信
    約定書），係指伊以個人名義向華南銀行借款，無為鍠凱公
    司擔保之意。另系爭保證書上「甲○」簽名與伊簽名之特徵
    不符，且由系爭授信約定書可知，甲○係使用古篆體印鑑章
    ，然系爭保證書上所蓋印章與上開古篆體印鑑章不同，華南
    銀行復未舉證伊曾辦理印鑑變更，系爭保證書上「甲○」之
    簽名及印章均係遭偽造等語，資為抗辯，求為命駁回華南銀
    行之訴，與以供擔保為條件准宣告免假執行之判決。
三、關於反訴部分：
  (一)甲○起訴主張：伊所簽署系爭授信約定書無為他人作保之意
    思，伊所有坐落台北市○○區○○段二小段233地號，所有
    權應有部分1/12，及其上建物即門牌號碼台北市○○區○○
    里○○鄰○○街6巷4之3號4樓（下稱系爭房地），雖設定最高
    限額1,000萬元抵押權（下稱系爭抵押權）予華南銀行，惟
    系爭抵押權設定時即86年10月24日，伊未在國內，且系爭抵
    押權設定登記書上之印鑑章，係由楊清瑤竊取後盜蓋，伊並
    未同意設定系爭抵押權，爰依民法第767條規定，求為命華
    南銀行應塗銷系爭抵押權登記，與以供擔保為條件，請准宣
    告假執行之判決。
  (二)華南銀行則以：系爭抵押權之對保時間與簽署系爭授信約定
    書之時間相同，均為86年9月1日，係同時用印蓋章，嗣86年
    10月24日由代書辦理抵押權設定登記，系爭抵押權設定契約
    書確為甲○所蓋章等語，資為抗辯，求為命駁回甲○之反訴
    。
四、原審就本訴部分為甲○全部敗訴之判決，即判命甲○應與鍠
    凱公司、楊清瑤、莊淵文連帶給付華南銀行5,838,281元及
    如附表一、二所示之利息、違約金；美金35,791元2角、瑞
    士法郎41,023元8角9分、歐元294,805元7角，及如附表三所
    示之利息、違約金，並諭知華南銀行以6,848,525元供擔保
    後得假執行，但甲○如以20,545,576元供擔保後得免假執行
    。反訴部分則為華南銀行全部敗訴之判決，即判命華南銀行
    應將系爭抵押權登記塗銷（另駁回甲○假執行之聲請）。
    甲○就本訴部分，提起上訴，聲明：(一)原判決不利於甲○部
    分廢棄。(二)上開廢棄部分，華南銀行在第一審之訴及假執行
    之聲請均駁回。
    華南銀行之答辯聲明：上訴駁回。另就反訴部分亦提起上訴
    ，聲明：(一)原判決不利於華南銀行部分廢棄。(二)上開廢棄部
    分，甲○在第一審之反訴駁回。
    甲○反訴之答辯聲明：上訴駁回。
五、兩造爭執之事項如下：
  (一)系爭保證書上「甲○」簽名及印章是否真正？
  (二)甲○有無就系爭房地設定系爭抵押權予華南銀行，以擔保鍠
    凱公司之債務？
六、兩造就鍠凱公司積欠華南銀行如附表一、二、三所示之本金
    、利息、違約金未清償，及由楊清瑤、莊淵文任鍠凱公司連
    帶保證人之事實，並不爭執，復有華南銀行提出之授信約定
    書、委任開發遠期信用狀契約、委任開發國內信用狀契約、
    借據、匯票、短期放款貸款本息攤還表、開發國內不可撤銷
    信用狀申請書、不可撤銷信用狀、匯出匯款申請書、華南銀
    行網路開發信用狀申請書、華南銀行網路開發信用狀修改申
    請書、進口結匯證實書、進口單據到達通知書、到期通知單
    、華南銀行基準利率歷次變動明細表等件為證（見原審卷(一)
    13頁至21頁、23頁至113頁、132頁、139頁至220頁），堪信
    為真實。
七、本訴部分：
    按「數人負同一債務，明示對於債權人各負全部給付之責任
    者，為連帶債務」、「連帶債務之債權人，得對於債務人中
    之一人或數人或其全體，同時或先後請求全部或一部之給付
    」，民法第272條第1項、第273條第1項分別定有明文。本件
    華南銀行依系爭保證書請求甲○負連帶保證人責任，甲○則
    抗辯系爭保證書之簽名為偽造，印章亦不符，非連帶保證人
    云云，經查：
  (一)系爭保證書載明「連帶保證人楊清瑤等（以下簡稱保證人）
    今向華南商業銀行（以下簡稱貴行）連帶保證鍠凱企業股份
    有限公司（以下簡稱主債務人）對貴行（包括總行及各分支
    機關）現在（包括過去所負現在尚未清償）及將來於第一條
    所負之債務範圍內以新台幣捌仟萬元為限額（含本金及其利
    息、遲延利息、違約金、損害賠償及其他從屬於主債務之負
    擔），保證人願與主債務人負連帶清償之責任，約定遵守左
    例各條款：第一條：債務範圍包括借款、票據、透支、墊款
    、保證、主債務人與貴行基於授信個別約定所生之債務及因
    上開債務範圍所生之損害賠償．．」等語，並由連帶保證人
    楊清瑤、莊淵文、甲○分別簽名及蓋章（見原審卷(一)22頁）
    。各連帶保證人已明示就鍠凱公司對華南銀行過去、現在、
    將來債務負連帶保證之責任。
  (二)甲○雖辯稱系爭保證書之簽名係偽造云云，惟原審將系爭保
    證書、系爭授信約定書及印鑑卡原本（編為A類鑑定資料）
    ，連同甲○所書寫並承認為真正之交通銀行賣匯水單9張、
    信用卡簽帳單5張、華信銀行開戶印鑑卡1份、警察局受理報
    案二聯單1紙、蘇浙公學申請書1紙、中華民國護照原本及當
    庭書寫之字跡等（編為B類鑑定資料），送法務部調查局鑑
    定，經以照相放大、特徵分析及歸納比對法鑑定結果，認A
    類字跡之結構佈局、態勢神韻與B類字跡相符，且A類字跡之
    書寫習慣（包括起筆、收筆、筆力、筆速、筆序等筆劃細部
    特徵）與B類字跡相同，有法務部調查局94年11月23日調科
    貳字第09400520860號鑑定通知書及鑑定分析表可參（見原
    審卷(二)34頁、35頁），即認系爭保證書之「甲○」簽名與B
    類文件簽名筆劃特徵相同。嗣甲○辯稱系爭授信約定書為真
    正，不應編為A類待鑑定文件，本院遂單獨以系爭保證書為
    待鑑定文件，另與甲○提出且不爭執為真正之華信銀行開戶
    印鑑卡、賣匯水單、信用卡簽帳單、銀行保管箱等開箱紀錄
    單、匯出匯款申請書等37件、甲○之信函3張、當庭書寫之
    簽名4張原件（附表詳本院卷(一)253頁、304頁，編為B類文件
    ），再送交法務部調查局鑑定，該法務部調查局將系爭保證
    書其上對保簽章欄內甲○之簽名筆跡編為A1-1、左側連帶保
    證人欄下甲○之簽名筆跡編為A1-2、右側連帶保證人欄下甲
    ○之簽名筆跡編為A1-3，採照相放大、歸納分析、特徵比對
    之方法鑑定，其鑑定結果仍認「A1-1、A1 -2、A1-3類筆跡
    與B類筆跡筆劃特徵相同」，有法務部調查局96年12月7日調
    科貳字第09600506640號鑑定書足稽（見本院卷(一)310頁至31
    6頁），故系爭保證書上甲○之簽名應為真正，其辯稱簽名
    為偽造云云，委不足取【至甲○提出其自行委請美國GIDEON
     EPSTEIN（吉帝昂-愛普斯坦）法律鑑識文件驗證官就系爭
    保證書上甲○簽名為鑑定之鑑定意見書為證（見本院卷(一)
    276頁至288頁），認上開簽名屬模仿簽名，非真正云云，因
    上開鑑定意見書非本院所委請之鑑定單位所出具，亦非以系
    爭保證書之原件為鑑定，不足採信，併予敘明】。
  (三)又系爭保證書上印文之內容為「甲○」，為楷書字體，與系
    爭授信約定書上留存印文之內容為「甲○之章」，篆體字，
    二者不同。甲○辯稱既然二者不同，系爭保證書上之印章顯
    係偽造云云，惟觀之系爭授信約定書第2條約定「立約人因
    名稱、組織、章程內容、印鑑、代表人、代表人權限範圍或
    其他足以影響貴行權益變更情事發生時，應即以書面將變更
    情事通知貴行，並辦妥變更或註銷留存印鑑之手續，於未為
    前項通知及變更或註銷留存印鑑手續前與貴行所為之交易，
    立約人均願負其責任，如因而造成貴行損害，並負賠償責任
    」，及第14條約定「為便於嗣後立約人與貴行一切受（授）
    信往來，立約人茲同意，除另有約定外，憑後列留存印鑑式
    樣蓋（簽）於受（授）信契據，即生效力（本條為個別商議
    條款）」（見原審卷(一)18頁、19頁），即銀行與立約人之往
    來交易，除另有約定外，憑留存之印鑑蓋於授信契據上，即
    生效力，如立約人變更印鑑而未為書面通知者，立約人仍應
    就以原留印鑑與銀行之交易負責，即立約人不得以印鑑已變
    更，而否定蓋用原印鑑所為交易之效力。此外，並非約定銀
    行與立約人往來，一律需蓋用原留存印鑑始生效力，若蓋用
    其他印章即不生效力。另依民法第3條第2項：「如有用印章
    代簽名者，其簽章與簽名生同等效力」之規定，是簽名固得
    以簽章代之，但不能以簽章而否定簽名之效力，其理甚明。
    系爭保證書上「甲○」之簽名既為真正，業經鑑定在案，縱
    使甲○未蓋用系爭授信約定書上留存之印鑑（即內容為「甲
    ○之章」篆體字），亦屬有效。況一人同時擁有數枚印章，
    為常有之事，如使用系爭授信約定書上留存之印鑑，固足認
    該印章為真正，然亦不能推論使用與印鑑不同之印章，即非
    屬用印人所有。故王候以二者印文不同，即認系爭保證書上
    之印章為他人偽造云云，亦非可採。
  (四)甲○再辯稱91年11月25日其終日與友人丁○○相聚，無可能
    簽名對保云云，無非以其所有91年度農民曆內於91年11月25
    日下方記載「朱歌」2字及證人丁○○為證（見本院卷(二)49
    頁、50頁），惟該農民曆上之前揭文字係甲○單方面之登載
    ，是否真實並非無疑，另證人丁○○固證稱其以歌唱謀生，
    下午唱一場，晚上唱一場，歌廳營業時間為下午2時至5時，
    晚上6時至10時，甲○為客人，自91年6月某日甲○手部受傷
    後，二人天天相處，從上午9時左右至晚間10時止，二人各
    自返家，此情形一直持續至同年12月25日聖誕節左右等語（
    見本院卷(二)72頁反面），然該名證人既以歌廳唱歌謀生，每
    日捧場之客人應非僅有甲○一人，依其所述與甲○相處之情
    節，二人又僅止於朋友關係，卻謂每日自上午9時直至晚間
    10時止，二人均在一起云云，顯與一般社會常情未合，且縱
    使親密如夫妻、或同居朋友關係，亦未必能終日相處達十餘
    小時，均不分離，是證人丁○○之證言，即非可信。又華南
    銀行於94年1月19日即起訴請求甲○應負連帶保證人責任，
    如甲○對簽署系爭保證書，有不在場之證明，何以對此有利
    於己之證據，卻遲至97年5月20日始具狀聲請本院調查（見
    本院卷(二)48頁），故甲○辯稱91年11月25日與證人丁○○相
    處，無可能簽署系爭保證書云云，並不足採。
  (五)綜上，系爭保證書上甲○之簽名既屬真正，而鍠凱公司所積
    欠華南銀行如附表一、二、三所示之債務，既未逾8,000萬
    元之保證額度，則華南銀行請求甲○依系爭保證書，負連帶
    清償責任，於法有據。
八、反訴部分：
    甲○主張其所有之系爭房地固於86年10月27日設定最高限額
    1,000萬元抵押權予華南銀行，惟系爭抵押權設定契約書所
    載之「立約日期」及土地登記申請書內所載之「原因發生日
    」為86年10月24日，當時其未在國內，無可能蓋章締結系爭
    抵押權設定契約，上開文件上「甲○」印章係遭媳婦楊清瑤
    盜蓋，兩造無設定系爭抵押權合意云云，惟為華南銀行所否
    認，經查：
  (一)據台北市大安地政事務所（下稱大安地政事務所）94年5月2
    日北市大地三字第09430443900號函檢附之系爭抵押權設定
    契約書、土地登記申請書所示，大安地政事務所係於86年10
    月24日收件，由代書俞國棟為登記標的物權利人甲○之代理
    人，其附繳證件有契約書2份、土地所有權狀1份、建物所有
    權狀1份、甲○之身分證影本1份，並未檢附甲○之印鑑證明
    書（見原審卷281頁）。另以肉眼辨識該土地登記申請書、
    抵押權設定契約書上所蓋「甲○」印文，為篆體字，其印文
    內容為「甲○之章」4字，經比對業據甲○承認為真正之86
    年9月1日授信約定書（甲○於原審否認此授信約定書為真正
    ，嗣改口承認為真正，併予敘明）內「甲○之章」印文，字
    形及印文內容均相符，係使用同一枚印章乙節，堪予認定（
    見原審卷(一)19頁、282頁、285頁、287頁、288頁），甲○亦
    不否認前揭印章為真正（見原審卷(二)79頁反面），若非經甲
    ○之同意，第三人又豈能任意取得其印章及身分證影本交予
    代書俞國棟以辦理系爭抵押權登記？再則，當事人主張有利
    於己之事實，就其事實有舉證之責任，私人之印章，由自己
    使用為常態，被人盜用為變態，主張變態事實之當事人，自
    應就此印章被盜用之事實負舉證之責任（最高法院86年台上
    字第717號判決意旨參照）。甲○自承系爭抵押權設定契約
    書及土地登記申請書上所蓋「甲○之章」印文為真正，自應
    就其主張係遭媳婦楊清瑤盜蓋乙節，此有利於己之事實負舉
    證責任，惟其媳婦楊清瑤已不知去向，甲○復未能陳報其真
    正住居所以供本院憑以調查盜蓋印章事實之真偽，其空言主
    張其印章遭媳婦楊清瑤盜蓋云云，委無足取。
  (二)華南銀行敦和分行（下稱敦和分行）就原審被告鍠凱公司開
    發國外遠期信用狀申請增加貸放額度，於86年9月5日對華南
    銀行總行提出之「外匯授信申請書」及86年9月3日提出「補
    充說明書」，其中該外匯授信申請書主要記載事項，略述如
    下：1.鍠凱公司之地址為「台北市○○街6巷4之3號4樓」、
    2.「擔保條件（或承貸條件）」欄位內記載系爭不動產估43
    5萬元（市值約1,000萬元）設定第一順位抵押權加強債權確
    保。3.「申請行意見及補充說明」欄位記載該不動產原提供
    華信商業銀行（下稱華信銀行）擔保，經敦和分行勸誘而擬
    移至敦和分行承作，敦和分行於該不動產辦妥第一順位設定
    後貸放為條件，並由該不動產提供人於連保書上加保。4.「
    總行批示」欄位記載不動產擔保品設定本行實質第一順位為
    條件等等，其上所蓋華南銀行總行核准之日期章為86年9月
    12日。另「補充說明書」內第七點記載借戶因遴近敦和分行
    ，經多次勸誘已決定以華南銀行為主要往來銀行，其於華信
    銀行之擔保品及額度擬漸移至華南銀行承作等語（見本院卷
    (一)47頁至50頁），均已詳述系爭房地成為擔保品之原因。又
    華南銀行於86年7月5日派員就系爭房地為鑑價，有房地產鑑
    定表可參（見本院卷(一)55頁、56頁），並經證人戊○○（即
    承辦系爭房地徵信及鑑價之人員）證述：經銀行授信部門交
    辦而去鑑價，依華南銀行作業程序會去調謄本，對門牌號碼
    ，去現場看房子，然後照相，也要進去屋內，本件有進入屋
    內，去問房仲業者價格後而填載鑑價表，鑑價表背面所附之
    房屋略圖係其至現場看過後所繪製等語明確（見本院卷(二)73
    頁正反面），即於華南銀行敦和分行向總行提出本件外匯授
    信申請書之前，已就系爭房地進行徵信及鑑價之程序。
  (三)證人丙○○（即86年9月1日授信約定書之對保人員）證稱：
    86年9月1日授信約定書甲○是為鍠凱公司之保證人而對保的
    ，是86年對保的，華南銀行對保都是按照規定，核對身分證
    請本人簽名等語（見原審卷(一)257頁反面），嗣本院審理時
    更詳述：調查員（指證人戊○○）調查後，我們內部會做討
    論，討論結果後認為可行，我們就向總行聲請，總行也同意
    後，我們再進行後續動作，當然總行同意之前，我們也可以
    先進行一些事項，有時客戶因要趕時間，請求我們銀行先進
    行一些動作，本件在總行沒有核准之前，有先作對保，對保
    文件只有授信約定書，借貸多少錢，當時我們都會說明，授
    信約定書是一人一張，鍠凱公司也是要簽授信約定書，但是
    之前簽過就不用再簽了，對保是我去對保的，印象中我去鍠
    凱公司對保，我有看過甲○，就是今日法庭上的王先生，當
    時還有楊清瑤在場，其他的在場人我就沒有特別去注意，簽
    完授信約定書之後，總行同意，我們就會去辦設定，本件由
    我們銀行委託代書去辦，甲○必須要在抵押權設定契約書上
    蓋章，他蓋章時我沒有在旁邊，我記得對保時代書就有去等
    語（見本院卷(二)53頁）；證人俞國棟（即代書）亦證稱：86
    年9月23日以後因為沒有印鑑證明，地政事務所不再審查，
    所以規定都要當場對保，當事人對保後當場交出權狀再交給
    我去辦理，對保的時候一般的案子我應該會在。我先將抵押
    權設定申請書填好，對保的時候當事人與抵押權設定申請書
    同時用印，蓋好章後我再去辦理。對保用印應該都是當事人
    自己做的，我經手的每一件案子我都親眼看到當事人蓋章，
    因為申請書上要切結核對當事人無誤，所以我都在場看當事
    人蓋章，當事人會拿身分證給我看，我再行核對等語（見原
    審卷(二)2頁反面、3頁）。．．是先請客戶用印，再給銀行用
    印，所以上面記載的原因發生日期是銀行用印完，把所有文
    件交給我送地政務所時，我所填上的日期，86年間，我的習
    慣應該是銀行當天送件給我，我當天會送地政事務所，所以
    86年10月24日是銀行用印完，我送地政事務所的日期。．．
    因為一定銀行用印完，才能送件，有可能相隔1個月，我有
    遇過相隔1個月的情形等語（見原審卷(二)79頁、80頁），故
    由證人丙○○、俞國棟所言，足認86年9月1日授信約定書係
    甲○為擔任鍠凱公司之保證人所簽署，系爭抵押權設定契約
    書及土地登記申請書由甲○用印，並經代書俞國棟核對其證
    件無誤，待華南銀行總行於89年9月12日核准後，而由代書
    俞國棟於89年10月24日向大安地政事務所提出土地登記申請
    書及抵押權設定契約書，以辦理系爭抵押權設定登記。
  (四)甲○主張本件申請案未附印鑑證明，係86年9月23日後辦理
    ，其自86年9月7日出國，迄同年11月29日回國，無可能於86
    年10月24日蓋章辦理抵押權設定云云，無非以證人俞國棟所
    述86年9月23日以後送件者免附印鑑證明、甲○個人護照及
    其入出境資料為證（見原審卷(二)12頁至14頁、23頁至24頁、
    76頁），惟查，內政部81年11月10日台（81）內地字第818
    9503號函已指示自82年7月1日起，申請抵押權設定登記或抵
    押權內容變更登記之權利人為金融機構、義務人為自然人者
    ，免附印鑑證明，有大安地政事務所97年3月20日北市大地
    一字第09730318500號函可稽（見本院卷(一)387頁至389頁）
    ，是自82年7月1日起如抵押權人為金融機構、抵押義務人為
    自然人者，可免附印鑑證明，故證人俞國棟前揭證詞中指稱
    「自86年9月23日以後免附印鑑證明」一詞，應係口誤，並
    非可採，即不能推論本件申請案未附甲○個人之印鑑證明，
    必定係於86年9月23日以後申辦，當時甲○未在國內，故設
    定抵押權未經甲○同意云云，是甲○上開主張，洵無足取。
  (五)甲○再認本件申請案於土地登記申請書、系爭抵押權設定契
    約書上用印蓋章在先，華南銀行總行核准在後，係違反華南
    銀行之貸款作業流程云云，並舉華南銀行一般貸款審核作業
    流程圖為證（見本院卷(一)64頁、86頁、87頁），惟依前揭一
    般貸款審核作業流程圖所示，於華南銀行核定貸款前，需就
    擔保品先進行徵信調查鑑估手續，經華南銀行核定後，始辦
    理擔保品抵押設定手續，再簽訂借款契約及對保，最後撥付
    借款。而系爭房地於86年7月5日進行徵信鑑價、敦和分行於
    同年9月5日提出原審被告鍠凱公司開發國外遠期信用狀增加
    貸放額度之申請，華南銀行總行於同年9月12日核准，兩造
    於同年10月24日辦理抵押權設定手續，觀諸此一過程，尚難
    認違反前揭一般貸款審核作業流程圖所示之程序，甲○此一
    主張，亦非足取。況且如客戶時間急迫，敦和分行亦可能在
    華南銀行總行核准之前，先進行其他作業程序，如前所述，
    業據證人丙○○證述明確，參以甲○計畫自86年9月7日出國
    ，迄同年11月29日始返國，而其媳婦楊清瑤經營之鍠凱公司
    又急需資金週轉，於此情形下，由甲○在出國前，先於土地
    登記申請書及系爭抵押權設定契約書上蓋章用印，待華南銀
    行總行核准增加授信額度後，方由代書俞國棟代理辦理系爭
    抵押權設定登記，亦難認悖於經驗法則及一般社會常情。
  (六)再則，一般人會簽署授信約定書，多欲與該行庫進行往來，
    例如借款、為人保、或物保等等，毫無任何目的而至銀行簽
    署授信約定書者甚少，系爭86年9月1日授信約定書為真正，
    業據甲○自認在卷（見本院卷(一)13頁），然其並未說明簽署
    系爭授信約定書之原因，已屬可疑；況系爭房地原先設定第
    一順位800萬元抵押權予華信銀行，華南銀行總行以自身需
    取得第一順位抵押權為條件，始同意本件增加授信額度申請
    ，業如前述，事後該華信銀行之第一順位抵押權亦於86年11
    月6日塗銷，華南銀行因而取得第一順位抵押權等情，亦有
    大安地政事務所前揭函附抵押權塗銷申請文件可參（見本院
    卷(一)390頁至393頁），即符合華南銀行總行所要求之核貸條
    件，苟甲○未同意系爭抵押權設定，又何需大費週章將原來
    華信銀行800萬元第一順位抵押權予以塗銷？是甲○主張不
    知系爭抵押權設定云云，要無足取。
  (七)綜上，因原審被告鍠凱公司欲向敦和分行申請開發國外遠期
    信用狀增加貸放額度，由甲○提供系爭房地為擔保品，86年
    9月1日授信約定書係甲○為擔任鍠凱公司之保證人所簽署，
    系爭抵押權設定契約書及土地登記申請書由甲○先行用印，
    嗣華南銀行總行89年9月12日核准後，由代書俞國棟於89年
    10月24日向大安地政事務所辦理登記，兩造即有設定系爭抵
    押權之合意。甲○以未同意設定系爭抵押權為由，反訴請求
    華南銀行應塗銷系爭抵押權設定登記，為無理由。
九、從而，華南銀行依連帶保證之法律關係，本訴請求甲○應與
    已確定之鍠凱公司、楊清瑤、莊淵文連帶給付5,838,281元
    及如附表一、二所示之利息、違約金；美金35,791元2角、
    瑞士法郎41,023元8角9分、歐元294,805元7角，及如附表三
    所示之利息、違約金，為有理由。另甲○依民法第767條之
    規定，反訴請求華南銀行應塗銷系爭抵押權設定登記，則無
    理由。原審就本訴部分為華南銀行勝訴之判決，並為供擔保
    得假執行及免假執行之宣告，核無不合。甲○之上訴意旨，
    指摘原判決此部分不當，求予廢棄改判，為無理由，應予駁
    回。原審就反訴部分，為華南銀行敗訴之判決，尚有未合，
    華南銀行上訴意旨，指摘原判決此部分不當，求予廢棄，為
    有理由，應由本院改判如主文第二項所示（又原審駁回甲○
    反訴部分假執行之聲請，其理由雖與本院不同，結論則無二
    致，此部分仍予維持）。
十、本件事證已臻明確，兩造其餘攻擊防禦方法及立論之證據資
    料，均經本院審酌後，對判決結果不生影響，爰無庸逐一論
    述，併此敘明。
十一、據上論結，本件華南銀行之上訴為有理由，甲○之上訴為
      無理由，依民事訴訟法第449條第1項、第450條、第78條
      ，判決如主文。
中    華    民    國    97    年    8     月    19    日
                    民事第十六庭
                        審判長法  官  沈方維
                              法  官  湯美玉
                              法  官  呂淑玲
正本係照原本作成。
甲○如不服本判決，應於收受送達後20日內向本院提出上訴書狀
，其未表明上訴理由者，應於提出上訴後20日內向本院補提理由
書狀（均須按他造當事人之人數附繕本）上訴時應提出委任律師
或具有律師資格之人之委任狀；委任有律師資格者，另應附具律
師資格證書及釋明委任人與受任人有民事訴訟法第466條之1第1
項但書或第2項（詳附註）所定關係之釋明文書影本。
中    華    民    國    97    年    8     月    19    日
                              書記官  明祖全
附註：
民事訴訟法第466條之1（第1項、第2項）：
對於第二審判決上訴，上訴人應委任律師為訴訟代理人。但上訴
人或其他法定代理人具有律師資格者，不在此限。
上訴人之配偶、三親等內之血親、二親等內之姻親，或上訴人為
法人、中央或地方機關時，其所屬專任人員具有律師資格並經法
院認為適當者，亦得為第三審訴訟代理人。


司法院資訊處製作；財團法人民間司法改革基金會備份。
